---
title: "Efectos de la participación en resultados electorales en el Estado de México 2012, 2017, 2018"
author: "Rodrigo Arturo Franco Fuentes"
date: "March 13, 2019"
csl: biomed-central.csl
output: pdf_document
    toc: true
    toc_depth: 2
---

```{r setup, include=FALSE}
knitr::opts_chunk$set(echo = FALSE, cache = TRUE)
library(tidyverse)
library(PerformanceAnalytics)
library(AER)
library(citr)
#########################   Cargar Bases    ###############################
EMENSAYO <- read.csv("D:/Proyectos R/TAFA-Book/Datos/2018/ENSAYO/EMENSAYO20190310.csv")
EMENSAYO <-EMENSAYO[, -1]#Para quitar la primer columna que añade al leer el archivo 
```

La participación es el elemento fundamental del ejercicio electoral democrático. Es la manifestación revelada de las preferencias y deseos de la ciudadanía. También es una forma de manifestar castigo o premio al ejercicio de un partido en el poder. 

Su intensidad es una señal con múltiples significados que no son fácilmente separados. La participación electoral es una señal de:

1. La importancia de la elección ante el electorado.
2. Competencia electoral como cercanía entre los partidos, o candidatos, punteros. 
3. Promoción del voto por parte de partidos o grupos organizados. 



La participación electoral no está limitada a estas dimensiones, también es función del sistema institucional, valores culturales, costos como desplazamiento y tiempo invertido, beneficios percibidos y otros. 

Generalmente es representada como algo positivo, su promoción es un lugar de coincidencia entre las campañas gubernamentales, de órganos electorales independientes, partidistas y de la sociedad civil. Sin embargo es también un lugar donde se manifiestan distintos elementos de la práctica electoral que suelen ser contrarios a los ideales de la práctica democrática, en particular la promoción del voto fuera de los mecanismos electoralmente regulados. 

Esto incluye una familia de comportamientos cuya principal característica en común es que se practican fueran de lo aceptado legalmente. Esta definición incluye muchos elementos de difícil observación, entre ellos la utilización de medios legales pero en una cantidad cuyo costo supere las asignaciones previstas para campaña, otorgamiento de programas financiados por el gobierno federal pero provistos bajo la pretensión de que provienen de un partido o que el programa depende de un resultado electoral específico para seguir existiendo. También existen mecanismos más directamente involucrados que pueden variar entre la compra del voto, coacción, movilización bajo presión etc.

En este sentido el resultado electoral depende de múltiples variables que se reducen a un resultado observable mientras que la complejidad del proceso no es fácilmente reducible. Sin embargo es posible distinguir elementos específicos de una elección y buscar encontrar una narrativa que la caracterize. En este sentido es necesario aclarar una tipología electoral que clarifique los incentivos que se manifestan en el proceso. Es decir, como ejemplo, que una elección presidencial concurrente con elecciones estatales locales y estatales tendrá mayor participación electoral que una elección solamente municipal, lo demás constante. Esto por la la importancia, el empuje mediático, presiones culturales, e incentivos de los partidos por promover el voto del segmento del electorado que encuentren se incline en mayor proporción a su favor. 

Existe una amplia literatura que permite realizar tipologías electorales



H1:El costo de compra del voto es menor en lugares donde el valor marginal del dinero es mayor. Es decir que hay una menor valoración del valor del voto en municipios donde el ingreso es menor.

H2: La movilización electoral a través del otorgamiento de prebendas se realiza en municipios ocn menor 

En este ensayo se busca caracterizar una elección particular, la elección 

Aumento de la participación electoral en municipios altamente competidos: Esperamos encontrar  una mayor promoción del voto en aquellas unidades electorales donde para determinado resultado 

Tipología electoral:



Niveles estatal, municipal

Las diferentes reglas del juego entre una elección estatal y municipal

Mientras que esta es una definición legal y concreta las pruebas estadísticas con la información disponible públicamente no permiten observar este fenómeno directamente. 

No obstante si permiten una serie de obse

Este ensayo pretende hacer visible la promoción del voto

de la importancia de lo que está en juego, de la lejania o cercanía del ciudadano respecto a las distintas plataformas electorales. 


La promoción del voto no 


```{r Correlaciones2012}

```
