---
title: "Determinantes de participación electoral en elección para gobernador en el Estado de México 2017"
author: "Rodrigo Arturo Franco Fuentes"
date: "May 21, 2019"

header-includes:
    - \usepackage{setspace}\doublespacing
    
bibliography: ["LibPrueba.bib"]

output: 
  pdf_document:
    fig_caption:     yes
    keep_tex:        yes
    number_sections: yes
    toc:             yes
---

```{r setup , include=FALSE}
knitr::opts_chunk$set(echo = FALSE, cache = TRUE, message = FALSE, fig.path = "Figuras/", warning = FALSE, fig.width=6, fig.height=4)

library(AER) #libro de econometria con R
library(PerformanceAnalytics) #para correlaciones del voto 
library(tidyverse)
library(citr)
library(stargazer) #tablas de regresión
library(viridis)
library(kableExtra)
library(knitr)

 fn = local({
   i = 0
   function(x) {
     i <<- i + 1
     paste('Figure ', i, ': ', x, sep = '')
   }
 })

 fig <- local({
    i <- 0
    ref <- list()
    list(
        cap=function(refName, text) {
            i <<- i + 1
            ref[[refName]] <<- i
            paste("<b>Figure ", i, ": ", text, "</b><br><br>", sep="")
        },
        ref=function(refName) {
            ref[[refName]]
        })
})

MEXMAPf<-read.csv(file = "Datos/Mapaedomexmun.csv") #cargar data geográfica del edomex
EMENSAYO<-read.csv(file = "Datos/2018/ENSAYO/EMENSAYO20190403.csv") 

```

# Introducción

La elección 2017 objeto de este estudio tuvo una participación del `r round((sum(EMENSAYO$EM_17_TOTAL_VOTOS)/sum(EMENSAYO$EM_17_LISTA_NOMINAL))*100, digits = 1)`%  de la población, dos años después una elección en Puebla 33.4%. Ambas elecciones fueron procesos no concurrentes ^[ Con la excepción de 5 municipios en Puebla donde se repitió el proceso por anulación.], se eligió un gobernador, ocurrieron a menos de dos años una de otra. A pesar de sus similitudes arrojan una participación muy diferente. Este trabajo analiza la elección por gobernador 2017 en el Estado de México, las características que la definen y que influyen en su participación. Finalmente utilizamos estos datos como variables independientes de un modelo que analiza la votación a favor de los distintos partidos en la contienda. Planteamos que la capacidad predictiva de estos modelos es mayor cuando se alinean las variables contenidas en ellos a la estrategia electoral de estos partidos. De acuerdo a estos resultados se concluye que encontramos evidencia que apunta a una promoción sesgada de la participación electoral a favor del PRI.

# La participación electoral y su literatura. 

La participación electoral es el elemento fundamental del ejercicio democrático. Es la manifestación revelada de las preferencias y deseos de la ciudadanía. También es una forma de manifestar castigo o premio al ejercicio de un partido en el poder, identificación con las propuestas de un partido, confianza en el proceso electoral y en las instituciones del Estado y otras señales de información deseables en el ejercicio democrático. 

La intensidad de la participación electoral es una señal con múltiples significados que no son fácilmente separables. La participación electoral es una señal de:

1. La importancia de la elección ante el electorado. 
2. Competencia electoral como cercanía entre los partidos, o candidatos, punteros. 
3. Promoción del voto por parte de partidos o grupos organizados.
4. Sistema Institucional
5. Valores culturales
6. Costos de votar (costo de oportunidad, desplazamiento, etc.)
7. Otros

Generalmente es representada como algo positivo, su promoción es un lugar de coincidencia entre las campañas gubernamentales, de órganos electorales independientes, partidistas y de la sociedad civil. Sin embargo, es también un lugar donde se manifiestan distintos elementos de la práctica electoral que suelen ser contrarios a los ideales democráticos, en particular la promoción del voto fuera de los mecanismos electoralmente regulados, la asociación de programas federales con, generalmente, el partido en el poder, el uso de promotores electorales, coerción en el ejercicio del voto y fraude.

Esto incluye una familia de comportamientos cuya principal característica en común es que se practican fueran de lo aceptado legalmente. Esta definición incluye muchos elementos de difícil observación, entre ellos la utilización de medios legales pero en una cantidad cuyo costo supere las asignaciones previstas para campaña, otorgamiento de programas financiados por el gobierno federal pero provistos bajo la pretensión de que provienen de un partido o que el programa depende de un resultado electoral específico para seguir existiendo. También existen mecanismos más directamente involucrados que pueden incluir compra del voto, coacción o movilización bajo presión.

En este sentido el resultado electoral depende de un proceso complejo que no es fácilmente reducible y que muchas variables no son directamente observables. Sin embargo es posible distinguir elementos específicos de una elección y buscar encontrar una narrativa que la caracterice

La literatura sobre participación electoral suele dividirse, y encontrar conclusiones, de acuerdo al diseño de investigación que se realice, o el aspecto teórico en el que se enfoque pero no existe una visión uniforme y a menudo conclusiones sobre el relación entre una variable a nivel individual pueden tener una relación inversa a niveles más agregados.

La cuestión electoral actúa en distintos niveles, variables individuales interactuan con otras institucionales y logísticas a menudo revirtiendo el sentido encontrado de los efectos. Sin embargo es posible encontrar sentido a las contradicciones entendiendo el contexto donde se da la elección, este es un ejercicio que puede ser relativamente sencillo, como en el caso de la presente investigación, o enormemente complejo para estudios agregados que buscan encontrar efectos a través de diversos países con contextos heterogéneos.  

En este sentido planteo que se puede hablar de teorías sobre efectos micro y efectos macro. Los estudios "microeconómicos" suelen enfocarse en teorías sobre el carácter ciudadano y de perfil del votante, suelen usar variables como etnicidad(), escolaridad(), ingresos(). 

En cuanto a países con diferentes características institucionales se mencionan como características determinantes de la participación "distritos competitivos nacionalmente", "fuertes clivajes entre partidos y grupos" (Powell 1986), abundando y ajustando ese estudio "esproporción electoral, miltipartidismo, unicameralismo y votación obligatoria. (Jackman 1987)

Ingresos, analfabetismo, clivajes entre partidos e instituciones, n[umero de partidos, cercania de la contienda (Blais 2000), unicameralismo, 


Los análisis agregados tienden a enfocarse en características institucionales como distribución programática y no programática de bienes (), maquinarias partidistas y promotores electorales(), desarrollo de clientelas, efectos de del voto obligatorio(Gallego). Algunas de las conclusiones más relevantes al presente estudio es la relación entre participación electoral y percepción de fraude (McCann-Dominguez), el incremento en la participación electoral producto de la promoción del voto por medio de maquinarias partidistas(Nichter 2008), moilización sesgada a favor de "unmobilized strong supporters" (Stokes 2005) o simplemente más proclives a apoyar al partido (Hansen).

Política Distributiva por medio de clientelismo, maquinaria política y patronazgo (Stokes 2012) en donde establece una importante distinción entre *compra de votos* donde "la maquinaria política puede brindar apoyos, sobornar o intentar persuadir a la gente para votar por ellos" (p.15) y la *compra de participación* o puede "brindar apoyos o sobornar para llevar a los votantes a las urnas" (idem). 

Tanto la compra de participació como la compra de abstención, o "fraude deflacionario" (Cox Kousser)


Las grandes variables institucionales sólo se ven , voto obligatorio


# Contexto electoral en el Estado de México 2017

La elección en el Estado de México 2017 tiene diversos elementos que la caracterizan. Primero es un un estado tradicionalmente gobernado por el partido incumbente, PRI. Segundo es la última elección ^[Con la excepción de un proceso para la elección de 3 ayuntamientos en Veracruz] antes del período electoral 2018. Tercero, es un estado donde el PRI suele obtener amplia ventaja, en la elección anterior de gobernador de 2011  obtiene 61,97% del voto (en alianza PRI, PVEM, PANAL) con un lejano segundo lugar, el PRD que logra 20.96%. Cuarto, el presidente tiene una aprobación históricamente baja, que toca fondo con un 12%  en Enero de 2017.


e realiza en un momento de cambio electoral, las elecciones del año siguiente 2018 se inclinarian sólidamente a favor de MORENA. Aquí nos encontramos en un momento de baja aprobación presidencial, de fortalecimiento de un nuevo partido. 
Es también la última elección, ,  antes del complejo proceso electoral 2018. 
Finalmente es  un Estado cuya elección estatal anterior, 6 años antes, fue ganada por una enorme mayoria, 

Las características de esta elección la establecen como un símbolo de la resistencia del régimen dominante Priista contra la oleada a favor de MORENA. Esto ocurre en el contexto de un descontento generalizado evidenciado en la historicamente por la baja aprobación del Ejecutivo Federal característica  de los últimos años de gobierno de Enrique Peña Nieto, el cual alcanza un mínimo de aprobación de 

Esto sentará la base para el fuerte contraste entre dos elecciones similares en términos de lo que está en juego e incentivos institucionales entre el 2011 y 2017. En el proceso electoral 2017 la elección se mostraba mucho más cerrada, tanto el proceso electoral 2011 como en 2012 el PRI obtuvo grandes mayorias, un control casí completo del Estado. En estos procesos no existía aún el Movimiento Regeneración Nacional (MORENA), previo a la jornada electoral del 4 de Junio de 2017 ninguna encuesta privilegiaba a MORENA sobre el PRI, sólo un par mostraban una ventaja para el PAN. Sin embargo el resultado final estaría a tres puntos de distancia entre los punteros PRI (33.56%) y MORENA (30.78%.).

##Incentivos a la participación electoral en el Estado de México 2011, 2012 y 2017

En este ensayo estudiamos una elección no concurrente de gobernador, es decir que se espera que los incentivos se encuentren alineados a procurar una mayoría simple en el estado. Esto en contraste con múltiples elecciones concurrentes donde podría la cercania entre punteros generar incentivos diferenciados entre los que buscan la victoria del partido en el municipio contra los que esperan obtener la gobernatura. 
En una elección donde se determine en el mismo proceso la gobernatura y alcaldias podríamos encontrar conflictos dentro de las estructuras partidistas por el control de recursos limitados. Presumiblemente aquellos que buscan la gobernatura buscan optimizar la cantidad de votos que se pueden obtener dado un presupuesto. Mientras que los que buscan ganar una alcaldía tienen que realizar cálculos adicionales, en una competencia con muy poca distancia entre punteros pueden estar dispuestos a obtener votos a un costo mayor al que está a dispuesto a pagar la estructura estatal. 

En la tabla siguiente (XXXX) podemos observar la participación electoral 2011, 2017 y 2012. En ambas elecciones se observan porcentajes de participación promedio de 53.38% (2011), 60.38% (2017), 71.33%(2012). Estos niveles de participación se encuentran alineados con nuestras expectativas.

La elección 2011 es una elección poco competitiva, se espera, y obtiene, una amplia mayoría para el PRI, al igual que la elección 2017 el único cargo electo es el de gobernador estatal. La elección 2012 es similar a 2011 la diferencia más importante es que es una elección competitiva por lo que esperamos que distintas fuerzas políticas inviertan más recursos en promover el voto mediante diversas estratégias lo que se ve reflejado en una participación electoral 7% mayor. La elección 2012 en varios ordenes de gobierno, es una elección extremadamente competitiva a nivel ejecutivo federal, se elige al congreso y es competitiva en diversos municipios, dada la naturaleza concuerrente de la elección de estos cargos esperamos ver efectos de importancia y competencia en estas elecciones por lo que la relativamente alta participación electoral es esperada.

```{r "Participación electoral en tres elecciones EDOMEX"}

T1 <- EMENSAYO %>% select(EM11_Por_Part,EM_17_POR_PART,EM_12_Por_Part) %>% summary() 
colnames(T1) <- c("Participación_2011", "Participación_2017", "Participación_2012")
#kable(T1), caption = "Participación electoral (%) en tres elecciones EDOMEX")
knitr::kable((T1), caption = "Participación electoral (porcentaje) en tres elecciones EDOMEX")
```

Un primer efecto a observar en la participación electoral entre estos periodos es cambios importantes en la participación electoral entre elecciones similares. En la siguiente tabla se muestra la correlación entre la participación electoral para estos tres periodos en los 125 municipios del Estado de México.

Se muestra la correlación(Pearson) entre las tres elecciones, como es esperado la mayor correlación  es entre las dos elecciones más similares, ambas elecciones simples de gobernador,elección 2011 y 2017 (0.89).  

```{r Gráficas de correlación participación en tres elecciones EDOMEX, fig.cap="Gráficas de correlación participación a nivel municipal en tres elecciones EDOMEX",  out.extra='', fig.width=6 , fig.height=4}

EMENSAYO %>% select(EM11_Por_Part, EM_12_Por_Part, EM_17_POR_PART) %>%  
  chart.Correlation(histogram = TRUE, title="Correlación Participación Electoral 2011, 2012, 2017")

```

##Estructura y el problema de optimización

Estudiamos la elección como un problema de maximización de votos al que se enfrentan los partidos. Esta maximización se resuelve de acuerdo a un presupuesto para la obtención de votos. 

Hasta ahora hemosaumido el problema desde una perspectiva del PRI. Es el PRI el que está resolviendo un problema de minimización del costo de los votos para que, ante un presupuesto limitado, maximice la cantidad de estos a favor de su candidato. Pero es necesario aclarar, cuando menos para el segundo contendiente, el porqué no resuelve el mismo problema de forma similar. 

Es decir que teorícamente esperariamos que la promoción, adquisición, intensidad de campaña se diera en donde el costo de estos votos es menor. Para ambos partidos podríamos esperar que fuera, teorícamente, en los municipios de menores ingresos, y que al competir por estos votos su valor aumentara hasta agotar los recursos disponibles . 
Sin embargo vemos una importante diferenciación en la votación, probablemente indicativo de una diferencia en estratégia o preferencias. 

En esta elección el Ejecutivo Federal, el gobierno del estado y el control del xx% de las alcaldias, está bajo el control del PRI. Esto le permite disponer de una mayor cantidad de herramientas de promoción del voto. 

##Mecanismos de influencia

Utilizamos información agregada a nivel municipal, esto implica una caracterización de los municipios como si estos fueran individuos, los valores arrojados por un modelo de regresión implican que un municipio más pobre o más rico, más o menos denso,gobernado por tal o cual partido puede tener distintas propensidades para una mayor o menor participación electoral. 
Sin embargo esta metodología no permite observar el mecanismo por el cual los partidos optimizan sus recursos para maximizar el voto lo que impide entender la eficacia, logística, y funcionamiento de la estructura intermediaria. Es, por ejemplo, relevante si la estructura que opera durante los periodos electorales es parte permanente del partido, si es una estructura temporal del partido que es activada durante el periodo electoral, si utiliza una estructura que cumple una función de facilitadora de programas gubernamentales, si estos programas son federales o estatales y que cumple una función de motivación o acarreo o incluso de sabotaje durante la jornada electoral. 

Existe una literatura creciente sobre los mecanismos mediante los cuales un partido puede influir en un resultado electoral. Las teorías detrás de los mecanismos de operación tienen distintos grados de complejidad, desde lo relativamente lineal, basadas en una sóla dimensión que establece a los votantes de acuerdo a su grado de lealtad, votantes leales a votantes "oscilantes" (xxxxxx). Hasta teorías que incluyen diversos niveles de organización. 

Particularmente interesante para este trabajo son las teorías que distinguen entre beneficios particulares como la "compra" de votos o la asignación no programática de beneficios a agentes, votantes o grupos específicos, contra aquellas que analizan la influencia de la compra de participación, es decir la mobilización no dirigida o indistinta de los votantes. 

Existen diversas teorías que aportan al fenómeno observado, la promoción de la participación, o del voto a favor del PRI, en municipios con baja densidad demográfica y bajos ingresos. Lo que observamos es comportamiento de municipios pero estos municipios se caracterízan por ser, potencialmente, recipientes de estratégias electorales diferenciadas. Si existe un mecanismo de promoción clientelar, o de maquinaria partidista esperariamos que operara en:

1. Donde el costo del voto sea menor.
2. Donde se disponga de una maquinaria partidista que opere a favor del partido.
3. Donde exista menos supervisión del cumplimiento de la ley electoral.
4. Donde se reciban mayores participaciones del gobierno. 

La primera es la más frecuente explicación en la literatura revisada, lo que estamos revisando es una política no programática que logra identificar a sus recipientes a través de una maquinaria. La explicación es, esencialmente, que la compra, o promoción, de los votos se da en donde hay mayor pobreza. El mecanismo explicativo es la optimización de un presupuesto electoral maximizando el número de votos obtenidos. En el Estado de México logramos ver variación al respecto. Se utiliza la variable xxx, y xxx, como proxys de pobreza obtenidos en la encuesta Intercensal 2015. (Stokes, Dunning, Nazareno)



#Variables
Aquí se expone el origen de la información utilizada en este documento junto con la relación esperada que se tiene con la participación electoral como variable dependiente. 

Se tienen xx variables continuas y una categórica, gobierno del ayuntamiento por parte del PRI.



```{r "Estadística descriptiva de las variables del Estudio" , results='asis', message = FALSE, fig.cap="Estadística descriptiva de las variables del Estudio",  out.extra=''}
temp <- EMENSAYO %>% 
  select(EM_17_POR_PART, Por_Ingreso_Gobierno, Log_DLN, PO2SM, DIF_VPRI_2011 ) %>% summary()
colnames(temp) <- c("% Participación","% Ingreso Gobierno"," Log DLN","% Menos 2 Sal Min","Dif. a favor PRI")
kable(temp, caption = "Estadística descriptiva de las variables")
```


```{r "Tabla de Correlaciones entre las variables del Estudio" , fig.cap="Correlaciones entre variables Independientes",  out.extra=''}
EMENSAYO %>% 
  select(EM_17_POR_PART, Por_Ingreso_Gobierno, Log_DLN, IM, PO2SM, DIF_VPRI_2011) %>%
  chart.Correlation(histogram = TRUE, 
                    title="Correlación Participación Electoral 2011, 2012, 2017")

```


##Participación Electoral
Se utiliza el resultado electoral 2012 y 2017 a nivel sección electoral y se agrega municipalmente. Es el resultado de la división entre el número de votos y la lista nominal del municipio, se expresa en términos de porcentaje. 

```{r, "Mapa de Participación Electoral EDOMEX 2017", fig.cap="Mapa de Participación Electoral Municipal EDOMEX 2017",  out.extra=''}

Mapa <- left_join(MEXMAPf, EMENSAYO %>% select(MUN, NOM_MUN, EM_17_POR_PART, Por_Ingreso_Gobierno, Log_DLN, IM, PO2SM, DIF_VPRI_2011, PRI_o_Otro_2015 )) 
                  
mapa.df <- Mapa
#meramente visual
theme_map <- function(...) {
  theme_minimal() +
    theme(
      text = element_text(family = "sans", color = "#22211d"),
      axis.line = element_blank(),
      axis.text.x = element_blank(),
      axis.text.y = element_blank(),
      axis.ticks = element_blank(),
      axis.title.x = element_blank(),
      axis.title.y = element_blank(),
      # panel.grid.minor = element_line(color = "#ebebe5", size = 0.2),
      panel.grid.major = element_line(color = "#ebebe5", size = 0.2),
      panel.grid.minor = element_blank(),
      plot.background = element_rect(fill = "#f5f5f2", color = NA), 
      panel.background = element_rect(fill = "#f5f5f2", color = NA), 
      legend.background = element_rect(fill = "#f5f5f2", color = NA),
      panel.border = element_blank()
    )
}

Plot_Map <- ggplot() +
  geom_polygon(data = mapa.df, aes(fill = EM_17_POR_PART, 
                                          x = long,
                                          y = lat, 
                                          group = group)) +
  geom_path(data = mapa.df, aes( x = long, 
                                        y = lat, 
                                        group = group),
            color = "white", size = 0.2) +
  coord_equal() +
  theme_map() +
  labs( x = NULL, 
        y = NULL, NULL,
        title = "Participación electoral municipal \n2017 Estado de México") +
  theme(legend.position = "bottom") +
  scale_fill_viridis(
    option = "viridis",
    name = "% de participación electoral",
    #discrete = T,
    direction = -1,
    guide = guide_legend(
      keyheight = unit(5, units = "mm"),
      title.position = 'top',
      reverse = T
    ))

Plot_Map

```


##Hogares que reciben dinero del gobierno a través de programas gubernamentales

Se tomó el número de viviendas (ponderadas por el factor de expansión) que respondieron afirmativamente la pregunta: *"¿Alguna persona que vive en esta vivienda recibe dinero: de programas de gobierno? (Prospera, Oportunidades, Adultos mayores, PROCAMPO, etcétera)."*  Está variable está expresada como el porcentaje de viviendas dentro del municipio que afirmaron recibir dinero de programas de gobierno respecto al total de viviendas dentro del municipio. Se generó con información de la Encuesta Iintercensal 2015 del INEGI, la cual es significativa a nivel municipal. 
La pregunta no distingue entre programas gubernamentales estatales, federales o municipales. Los principales programas y que pueden tener  un efecto de "priming" al ser mencionados en las preguntas, son programas federales condicionados. Estos programas están blindados de diversas formas, su padrón no puede aumentar xx meses antes de las elecciones, los materiales y pruebas que se realizan deben de estar desprovistos de una identificación con un partido o gobierno específico. Los mecanismos de cumplimiento deben de ser transparentes. Sin embargo existe la posibilidad de que en algún momento del otorgamiento del apoyo este se busque identificar con algún grupo político, que su entrega sea condicionada al cumplimiento de ciertas metas electorales al menos discursivamente. 

También existe la posibilidad de que los programas gubernamentales federales en sí no afecten directamente la preferencia por cierto partido sino promuevan la participación en un grupo con ciertas preferencias electorales, con resultados similares pero manteniendo un discurso neutro. O lo que se observe sea producto de una variable no observada, podría coincidir la entrega de los programas ya establecidos con una red de promotores de programas sociales que se activen durante campañas electorales, y lo que veamos sea producto de la red de promoción del voto y no de un impacto de programas gubernamentales, ambas variables incidiendo en proporciones similares en la misma población. 

Los programas federales a los que puede estar sujeta la población son programáticos y no condicionales en su diseño, sin embargo el como se distribuyen, los mecanismos de conocimiento de su existencia el "último paso" puede que esté acompañado de una amenaza de condicionalidad o una identificación del partido en el gobierno como el administrador de estos. Esto se puede dar por facilitadores federales, estatales o municipales. En el caso de los promotores federales se espera que estos sean los que menos influyen en la promoción electoral dado que es donde existen mayores controles sin embargo esta es una variable que no es observable dado que no existe variación, todos los municipios observados se encuentran gobernados por el mismo gobierno federal. En el caso de la promoción municipal, que asumimos puede influir en los programas federales, el municipio suele tener un presupuesto de programas y de gasto discrecional con fines sociales en los DIFs 


```{r Mapa de Ingresos por Programas Gubernamentales, Encuesta Intercensal 2015, fig.cap="Mapa de Ingresos por Programas Gubernamentales EDOMEX 2015",  out.extra=''}

Plot_Map2 <- ggplot() +
  geom_polygon(data = mapa.df, aes(fill = Por_Ingreso_Gobierno, 
                                          x = long,
                                          y = lat, 
                                          group = group)) +
  geom_path(data = mapa.df, aes( x = long, 
                                        y = lat, 
                                        group = group),
            color = "white", size = 0.2) +
  coord_equal() +
  theme_map() +
  labs( x = NULL, 
        y = NULL, NULL,
        title = "Hogares que reciben transferencias \n de algún programa gubernamental \n2017 Estado de México") +
  theme(legend.position = "bottom") +
  scale_fill_viridis(
    option = "viridis",
    name = "% de Hogares que reciben transferencias de \n algún programa gubernamental",
    #discrete = T,
    direction = -1,
    guide = guide_legend(
      keyheight = unit(5, units = "mm"),
      title.position = 'top',
      reverse = T
    ))

Plot_Map2

```


##Partido que gobierna el municipio
Se codifican los partidos ganadores de los municipios en las elecciones 2015, lo que determina el partido gobernante a nivel municipal. Se recodifican los ganadores para concentrar el número de categorías, de los 125 municipios (ahora alcaldias) 84 de ellos generaron una mayoría por el PRI (26), o por el PRI en alianza (58 alianza PRI-PVEM-NA), 18 por el PAN (con y sin alianzas), 16 PRD y 7 por otros partidos. Cabe resaltar que sólo un municipio obtiene mayoría por MORENA, enfatizando que este partido es fuertemente disruptivo lo que en parte nos permite mantener la afirmación teórica de que no tiene una estructura que le permita ser identificado como proveedor de favores o de recursos de programas (salvo en un municipio). Tanto el ejecutivo Federal como el ejecutivo estatal son del PRI.

Para el modelo de regresión se utiliza como categoría base aquellos municipios (84) en los cuales gobierna el PRI o se obtuvo una mayoría a favor de este partido en alianza con otro. Es decir que el peso del efecto es el de un gobierno distinto del PRI, se decidió utilizar una variable binaria que determina si gobierna o no el PRI, o un partido que haya obtenido el gbierno en alianza con el PRI en el 2015.

##Densidad de lista nominal 

Se generó una variable dividiendo la lista nominal entre el área, en kilómetros cuadrados, de los municipios y calculando su logaritmo natural. Esta variable cumple varios papeles.
1. Genera una alternativa continua a la distinción urbano-rural. 
2. Captura ingreso y marginación al generar una distinción entre municipios urbanos y rurales. 

El segundo efecto, ingreso, es deseado como una de las principales explicaciones detrás de la teoría de compra del voto. En un entorno donde se busca optimizar un presupuesto y todos los votos tienen el mismo valor, dado que es una elección solamente para gobernador, se compran los votos más baratos, que tienden a ser de las personas que asignan mayor valor marginal al dinero, o beneficios en especie, es decir aquellos más pobres.

Esta variable es la que mejor efecta estos efectos dada la información disponible. Idealmente deseariamos tener una medida clara de ingreso

El Estado de México presenta una alta concentración de Lista Nominal, y población, en municipios conurbados pertenecientes a la ciudad de México

```{r Tabla Densidad de Lista Nominal, results='asis'}

TablaLN <- arrange(EMENSAYO, desc(EM_17_LISTA_NOMINAL)) %>%  
  select(NOM_MUN, EM_17_LISTA_NOMINAL, Densidad_de_Lista_Nominal, EM_17_POR_PART) %>%
  mutate( Porcentaje_Lista_Nominal = (EM_17_LISTA_NOMINAL/sum(EMENSAYO$EM_17_LISTA_NOMINAL)*100)) %>% 
  mutate(Suma_Acumulada_PLN = cumsum(Porcentaje_Lista_Nominal))

TablaLN <- TablaLN %>% 
  select(NOM_MUN, EM_17_LISTA_NOMINAL, Densidad_de_Lista_Nominal, Porcentaje_Lista_Nominal, Suma_Acumulada_PLN) 

colnames(TablaLN) <-  c("Municipio", "Lista N_2017", "Densidad LN", "Porcentaje_LN", "Acum_LN")
kable(TablaLN[1:10,], format.args =list(big.mark = ",", digits = 3), caption = "Densidad de Lista Nominal, 10 principales Municipios, Estado de México")




```

## Índice de Marginación

Es elaborado, por la Comisión Nacional de Población (CONAPO)  a partir de la información de la encuesta intercensal 2015 por lo que es representativo a nivel municipal (Datos Abiertos del Índice de Marginación). 
Captura  múltiples variables que se asocian con pobreza. No existe una mejor fuente para medir este efecto, los datos de ingreso individual y por hogar de la Encuesta Nacional de Ocupación y Empleo no son representativos a nivel municipal así que a nivel municipal esta es la mejor . 

Es una variable utilizada para determinar la riqueza del municipio. El efecto esperado es que aquellos municipios más pobres, medidos a través del índice de marginación, tengan una mayor participación electoral, impulsada por la busqueda de los partidos para obtener estos votos. 
Está elaborada a partir de las siguientes variables:

1. Porcentaje de población de 15 años o más analfabeta
2. Porcentaje de población de 15 años o más sin primaria completa.
3. Porcentaje de ocupantes en viviendas particulares habitadas sin drenaje ni servicio sanitario.
4. Porcentaje de ocupantes en viviendas particulares habitadas sin energía eléctrica.
5. Porcentaje de ocupantes en viviendas particulares habitadas sin agua entubada. 
6. Porcentaje de viviendas particulares habitadas con algún nivel de hacinamiento.
7. Porcentaje de ocupantes de viviendas particulares habitadas con piso de tierra.
8. Porcentaje de población en localidades con menos de cinco mil habitantes.
9. Porcentaje de población ocupada con ingresos de hasta dos salarios mínimos.



A pesar de que esperamos que el efecto sea positivo existen varias razones por las cuales podría no serlo: 
1. La marginación se encuentra relacionada con la baja densidad El costo de la mobilización 

## Municipio que favorece al PRI
  El planteamiento teórico es que el PRI utilice su estructura para promover el voto en aquellos municipios donde sabe que existe una mayor proporción de votos a favor de ellos, es decir que el diferencial de votos entre el PRI y el segundo lugar es mayor. Utilizamos la elección a gobernador 2011, y construimos la variable como una resta entre el voto a favor del PRI y del PAN ^[Utilizando sus respectivas alianzas].



#Hipótesis

##H1. Promoción del voto en municipios Pobres
En la literatura suele reconocerse dos tipos de efectos relacionados con el ingreso y la participación electoral. El ingreso puede estar asociado a mayor calidad de vida, conexión con las instituciones sociales y una mayor percepción de importancia de los procesos electorales. En este sentido esperariamos un incremento en la propensión a la participación electoral a mayor ingreso. Sin embargo es más frecuente encontrar que se asocie a una mayor pobreza con la capacidad de adquirir, o promover, votos a menor costo. El mecanismo es que aquellos votantes más pobres, con mayor utilidad marginal hacia el ingreso, puedan ser más fácilmente manipulados para participar, para votar por algún resultado en particular, o ser movilizados en apoyo de un partido del que perciban obtienen algún apoyo directo. El efecto puede entenderse como que a menor ingreso los potenciales votantes se encuentran "más dispuestos a comprometer sus preferencias políticas a cambio de consumo privado adicional".






Índice de Marginación
Logaritmo de densidad de Lista Nominal

##H2. Promoción del voto en municipios donde el PRI controla el gobierno municipal
Municipios controlados por el PRI o el PRI en alianza. 

##H3. Promoción del voto en municipios donde el PRI tiene mayor voto 
Asumimos que existe un problema de identificación de aquellos votantes que son más propensos a votar por el PRI. Este es un problema típico, si se van a distribuir recursos durante la campaña estos se optimizarian, en la incapacidad de tener certidumbre de quienes van a presentarse a votar




Particiáción en municipios donde en la elección 2011 el PRI obtiene mayor ventaja




##Modelo de regresión
Aplicamos una regresión de Weighted Least Squares utilizando como peso el tamaño de la lista nominal de cada municipio. Este modelo arroja los resultados en el sentido que esperamos y nos brinda una buena idea del tamaño de los efectos sin embargo los coeficientes, a diferencia de un modelo de mínimos cuadrados ordinario, no son interpretables linealmente. 




OLS con tamaño del padrón electoral como peso. 


El sentido de las variables y su importancia es la correcta el tamaño del efecto posiblemente no es el correcto.



```{r Tabla de Modelo de Regresión 2017, results='asis', message = FALSE }

EMENSAYO$PRI_o_Otro_2015 <- relevel(EMENSAYO$PRI_o_Otro_2015, ref = "PRI o PRI Alianza")

#renivelación del factor de coeficiente 

Mod1 <- lm(EM_17_POR_PART ~ Por_Ingreso_Gobierno , 
           data = EMENSAYO,
           weights = EM_17_LISTA_NOMINAL)

Mod2 <- lm(EM_17_POR_PART ~ Por_Ingreso_Gobierno + PRI_o_Otro_2015 + PO2SM + DIF_VPRI_2011 , 
           data = EMENSAYO,
           weights = EM_17_LISTA_NOMINAL)

Mod3 <- lm(EM_17_POR_PART ~ Por_Ingreso_Gobierno + PRI_o_Otro_2015 + Log_DLN + PO2SM + DIF_VPRI_2011, 
           data = EMENSAYO, 
           weights = EM_17_LISTA_NOMINAL)


stargazer(Mod1, Mod2, Mod3, title = "Modelo para participación electoral 2017", header = FALSE) 
#stargazer(Mod1, Mod3, title = "Modelos de Regresión Lineal", table.placement = "H") #para forzar el float

```

#Diagnóstico de la regresión 




##Como funciona el modelo para predecir el voto por el PRI, Morena

Este trabajo se ha centrado en el papel de diversas variables en la determinación de la participación electoral a nivel municipal en la elección del Estado de México en el 2017. Hemos planteado una explicación consistente con los datos que se basa en la promoción sesgada del voto en aquellos municipios que son más proclives a votar por el PRI. Asumimos que el PRI al controlar la gobernatura del Estado, el Ejecutivo Federal y la mayor parte de los municipios tiene ventajas únicas de incumbente que le permiten apropiarse de la atribución percibida de programas públicos y/o de maquinaria que le permite la movilización de aquellos grupos que se percibe que tienen mayor proclividad electoral por el este partido.

Bajo esta perspectiva esperamos que las variables que hemos encontrado explican parte de las diferencias en la participación electoral en los municipios del Estado de México en 2017 sean significativas para la predicción del voto por el PRI y que no sean relevantes, o tengan el sentido contrario, para la votación por sus oponentes, particularmente MORENA. 

Para ello utilizamos algunas de las variables expuestas y cambiamos la variable dependiente al voto, a nivel municipal, obtenido como porcentaje del total de votos efectivos por PRI y por MORENA y comparamos el efecto de las variables en estos dos modelos. 


```{r Regresión Comparativa entre Partidos, results='asis', message = FALSE }

Mod5 <- lm(EM_17_POR_PRI ~ Por_Ingreso_Gobierno + PRI_o_Otro_2015 + PO2SM + DIF_VPRI_2011, 
           data = EMENSAYO, 
           weights = EM_17_LISTA_NOMINAL)
Mod6 <- lm(EM_17_POR_MORENA ~ Por_Ingreso_Gobierno + PRI_o_Otro_2015 + PO2SM + DIF_VPRI_2011, 
           data = EMENSAYO, 
           weights = EM_17_LISTA_NOMINAL)
Mod7 <- lm(EM_17_POR_PAN ~ Por_Ingreso_Gobierno + PRI_o_Otro_2015 + PO2SM + DIF_VPRI_2011, 
           data = EMENSAYO, 
           weights = EM_17_LISTA_NOMINAL)


stargazer( Mod5, Mod6, Mod7, title = "Modelos de Regresión Lineal Partidos ", table.placement = "H", header = FALSE) #para forzar el float
```

Encontramos que el modelo es altamente predictivo en el caso del voto por el PRI

#Investigación Futura

En general encontramos interesante el utilizar las herramientas y buena parte de la información presente en este trabajo para analizar efectos de promoción del voto utilizando información y comparación entre estados y elecciones. 

Encontramos efectos significativos que apuntan a la promoción del voto en municipios donde hay mayor proporción de gasto en programas gubernamentales. En este estudio no es posible determinar si existe una mayor proporción de gasto en Estados competidos por parte de programas Federales, para lo que podría existir información si se incorporará información de otros estados y otras elecciones para hacer comparativos. 

Otra veta de investigación es determinar el tamaño de diversos efectos institucionales en la participación, a decir la concurrencia electoral, la competencia, o no, en un municipio. También de interés es determinar 


Nuevo contexto electoral y viejas prácticas, menos controles programáticos. Mayor concentración, nuevas formas de gastar y distribuir programas sociales impactos que van a tener en la distribución de recursos, ahora que es menos programático es más importante. 

#Bibliografía


blabla


\begin{appendix}
  \listoffigures
  \listoftables
\end{appendix}