\section{Capítulo 6 Estudio de Caso; Guadalajara}

Se analizan los resultados electorales para la elección de municipes, concurrente con diputados locales, para el año de 2015 a nivel municipal y sección electoral. Se realiza la comparación la elección Federal 2012 encontrando los principales cambios en participación electoral y tendencias generales del voto. Se presentan resultados y descriptivos de acuerdo a la base pública de resultados 



\subsection{Guadalajara, Descriptivos del voto }

Número de casillas `r nrow(JAL2015)`
Voto total `r sum(JALSECCMUN$VotosTotales)`
Voto total valido `r sum(JALSECCMUN$VotosValidos)`


```{r, fig.cap=paste("Concentración de los votos y participación por municipio"), echo = FALSE, cache = TRUE, warning = FALSE, message = FALSE}
TopMunJal2015  <- JALMUNMUN2015 %>%
  dplyr::select(Municipio, Boletas, Por_Part, Validos_Por, MC_por, PAN_por, PRI_por) %>% #Porcentaje de la lista nominal que tiene cada municipio
  arrange(-Validos_Por) %>%
  top_n(20, Validos_Por)
colnames(TopMunJal2015) <- c("Municipio", "Lista Nominal", "% Participación", "% estatalvalidos" , "% MC", "% PAN", "% PRI")
kable(TopMunJal2015)

```


```{r, fig.cap=paste("Correlación Municipal"), echo = FALSE, cache = TRUE, warning = FALSE, message = FALSE}
JALMUNMUN2015 <-fread(file = "C:/Proyectos R/TAFA-Book/Datos/Electorales/Jalisco/JALMUNMUN.csv")

JALMUNMUN2015 %>%
  dplyr::select(PAN_por, PRI_por, MC_por, PVEM_por, MORENA_por, Por_Part) %>%
  chart.Correlation(histogram = TRUE)
```


```{r, fig.cap=paste("Correlación Seccional"), echo = FALSE, cache = TRUE, warning = FALSE, message = FALSE}
JALSECCMUN2015 <-fread(file = "C:/Proyectos R/TAFA-Book/Datos/Electorales/Jalisco/JALSECCMUN2015.csv")

JALSECCMUN2015 %>%
  dplyr::select(PAN_por, PRI_por, MC_por, PVEM_por, MORENA_por, Por_Part) %>%
  chart.Correlation(histogram = TRUE)
```



Mapa con resultados electorales a nivel municipal para las principales fuerzas políticas y 
```{r, fig.cap=paste("Participación electoral 2015 Municipios"), echo = FALSE, cache = TRUE, warning = FALSE, message = FALSE}

Municipios <-readOGR("C:/Proyectos R/Analisis Electoral Puebla/Datos/Cartográficos/Municipios Nacional/areas_geoestadisticas_municipales.shp", "areas_geoestadisticas_municipales", encoding = "UTF8") #cartografía de Jalisco 14
MunMapJal15 <- Municipios[Municipios@data$CVE_ENT == "14",] #Subseteo de los datos geográficos del estado que nos interesa 
MunMapJal<-tidy(x = MunMapJal15, region = "NOM_MUN")
MunMapJal$NOM_MUN <- MunMapJal$id #probando unirlos por nombre, mayor certeza de que está bien
#el paso siguiente se hace para tener CVE_MUN
MunMapJal2015 <- left_join(MunMapJal, MunMapJal15@data, by = "NOM_MUN") #notar el @data, MunMapJal15 no es data.frame 
#añadir datos de resultados electorales Municipales
#revisar que empaten nombres de municipios
JALMUNMUN2015$NOM_MUN <- JALMUNMUN2015$Municipio
#Código para encontrar al que hay que renombrar
#intersect(chartr('áéíóúñ','aeioun',unique(tolower(JALMUNMUN2015$NOM_MUN))),
#          chartr('áéíóúñ','aeioun',unique(tolower(MunMapJal$NOM_MUN))))#124 aparecen en ambos

#setdiff(chartr('áéíóúñ','aeioun',unique(tolower(JALMUNMUN2015$NOM_MUN))),
#        intersect(chartr('áéíóúñ','aeioun',unique(tolower(JALMUNMUN2015$NOM_MUN))),
#                  chartr('áéíóúñ','aeioun',unique(tolower(MunMapJal$NOM_MUN)))))
#"manzanilla de la paz"

#setdiff(chartr('áéíóúñ','aeioun',unique(tolower(MunMapJal$NOM_MUN))),
#        intersect(chartr('áéíóúñ','aeioun',unique(tolower(JALMUNMUN2015$NOM_MUN))),
#                  chartr('áéíóúñ','aeioun',unique(tolower(MunMapJal$NOM_MUN)))))
#"la manzanilla de la paz"
#generar las variables de nombres unificados, en minúsculas sin acentos y un nombre que hay que asignar a mano
JALMUNMUN2015$NOM_MUN_JOIN <- chartr('áéíóúñ','aeioun',tolower(JALMUNMUN2015$NOM_MUN))
JALMUNMUN2015[JALMUNMUN2015$NOM_MUN_JOIN == "manzanilla de la paz",]$NOM_MUN_JOIN <- "la manzanilla de la paz"
MunMapJal$NOM_MUN_JOIN<- chartr('áéíóúñ','aeioun',tolower(MunMapJal$NOM_MUN))
##chequemos 
#intersect(unique(JALMUNMUN2015$NOM_MUN_JOIN),
#          unique(MunMapJal$NOM_MUN_JOIN))#125 de lujoso lujo 
##Ahora juntemos los datos electorales con los datos geográficos





no_classes <- 6
labels <- c()
quantiles <-quantile(Municipios_Map$Por_Voto,
                     probs = seq(0,1,length.out = no_classes + 1 ))
labels <- c()
for(idx in 1:length(quantiles)) {
  labels<-c(labels, paste0(round(quantiles[idx],2),
                           "-",
                           round(quantiles[idx + 1],2)))
}
labels <- labels[1:length(labels)-1]
Municipios_Map$Por_Participacion2 <- cut(Municipios_Map$Por_Voto,
                                        breaks = quantiles, 
                                        labels = labels, 
                                        include.lowest = T)
#####
Plot_Puebla <- ggplot() +
  geom_polygon(data = Municipios_Map, aes(fill = Por_Participacion2, 
                                         x = long,
                                         y = lat, 
                                         group = group)) +
  geom_path(data = Municipios_Map, aes( x = long, 
                                       y = lat, 
                                       group = group),
            color = "white", size = 0.2) +
  coord_equal() +
  theme_map() +
  labs( x = NULL, 
        y = NULL, NULL,
        title = "Participación electoral Puebla 2016") +
  theme(legend.position = "bottom") +
  scale_fill_viridis(
    option = "viridis",
    name = "Participación Electoral Puebla 2016",
    discrete = T,
    direction = -1,
    guide = guide_legend(
      keyheight = unit(5, units = "mm"),
      title.position = 'top',
      reverse = T
    ))
Plot_Puebla



```

Mapa con resultados a nivel sección electoral para Guadalajara y principales municipios urbanos. 


```{r, fig.cap=paste("Mapa de densidad de votos "), echo = FALSE, cache = TRUE, warning = FALSE, message = FALSE}
```

```{r, fig.cap=paste("Resultados electorales Guadalajara"), echo = FALSE, cache = TRUE, warning = FALSE, message = FALSE}
#datos de secciones
#estados 14, municipio 41 
Secciones <-readOGR("C:/Proyectos R/Datos-Electorales/Cartografía electoral/14/SECCION.shp", 
                    "SECCION") #6459
Secciones$CVE_SECC<-str_c(str_pad(Secciones$entidad, width =2, "left", "0"),
                          str_pad(Secciones$seccion, width = 4, "left", "0"))
Secciones_Map <- fortify(Secciones, 
                         region = "CVE_SECC")
Secciones_Map$CVE_SECC <- Secciones_Map$id
Secciones_Map<-left_join(x = Secciones_Map, y = P2012SeccEdo, by = "CVE_SECC")
Secciones_Map$Por_PRI <-  ((Secciones_Map$PRI + Secciones_Map$PRI_PVEM) /
                             (Secciones_Map$TOTAL_VOTOS-Secciones_Map$NUM_VOTOS_NULOS))*100
Secciones_Map[is.na(Secciones_Map$Por_PRI),]$Por_PRI <- median(Secciones_Map$Por_PRI,na.rm = TRUE) #imputando el valor de las medianas
Secciones_Map[is.na(Secciones_Map$Por_Participacion),]$Por_Participacion <- median(Secciones_Map$Por_Participacion,na.rm = TRUE) #imputando el valor de las medianas

```

```{r, fig.cap=paste("Resultados electorales Zapopan"), echo = FALSE, cache = TRUE, warning = FALSE, message = FALSE}
```


\subsection{Guadalajara, Sociodemográficos }


```{r, fig.cap=paste("Participación electoral a nivel municipal 2012 mapa"), echo = FALSE, cache = TRUE, warning = FALSE, message = FALSE}





table(JALSECCMUN2015$Municipio)







```


\subsection{Guadalajara, Ingreso }


\subsection{Guadalajara, Modelo a nivel municipal }