\section{Capítulo 6 Estudio de Caso; Guadalajara}

Se analizan los resultados electorales para la elección de municipes, concurrente con diputados locales, para el año de 2015 a nivel municipal y sección electoral. Se realiza la comparación la elección Federal 2012 encontrando los principales cambios en participación electoral y tendencias generales del voto. Se presentan resultados y descriptivos de acuerdo a la base pública de resultados 





\subsection{Guadalajara, Descriptivos del voto }


Voto total `r sum(JALSECCMUN$VotosTotales)`
Voto total valido `r sum(JALSECCMUN$VotosValidos)`


```{r, fig.cap=paste("Concentración de los votos y participación por municipio"), echo = FALSE, cache = TRUE, warning = FALSE, message = FALSE}

head(JALMUNMUN2015)

TopMunJal  <- JALMUNMUN2015 %>%
  select(Municipio, Boletas, Por_Part, )

TopMunPUE2016<-PueMun2016 %>%
  select(MUNICIPIO, Lista_Nominal, Por_Lista_Nominal, TOTAL, Por_Voto) %>%
  arrange(-Lista_Nominal) %>%
  top_n(10, Lista_Nominal)
colnames(TopMunPUE2016)<- c("Municipio", "Lista Nominal", "% de la Lista Nominal", "Voto Total", "Voto como % de LN")
kable(TopMunPUE2016)



```


```{r, fig.cap=paste("Correlación Municipal"), echo = FALSE, cache = TRUE, warning = FALSE, message = FALSE}
JALMUNMUN2015 <-fread(file = "Datos/Electorales/Jalisco/JALMUNMUN.")
JALMUNMUN2015 %>%
  select(PAN_por, PRI_por, MC_por, PVEM_por, MORENA_por, Por_Part) %>%
  chart.Correlation(histogram = TRUE)
```




Mapa con resultados electorales a nivel municipal para las principales fuerzas políticas y 
```{r, fig.cap=paste("Resultados Municipales"), echo = FALSE, cache = TRUE, warning = FALSE, message = FALSE}






```

Mapa con resultados a nivel sección electoral para Guadalajara y principales municipios urbanos. 


```{r, fig.cap=paste("Correlación Municipal"), echo = FALSE, cache = TRUE, warning = FALSE, message = FALSE}
JALMUNMUN2015 <-fread(file = "Datos/Electorales/Jalisco/JALSECCMUN2015.csv")


```



\subsection{Guadalajara, Sociodemográficos }


```{r, fig.cap=paste("Participación electoral a nivel municipal 2012 mapa"), echo = FALSE, cache = TRUE, warning = FALSE, message = FALSE}





table(JALSECCMUN2015$Municipio)







```


\subsection{Guadalajara, Ingreso }


\subsection{Guadalajara, Modelo a nivel municipal }