\section {Capítulo 4 Modelos} 

\subsection{Modelos a nivel Municipal}
Datos a nivel municipal. 

1.Encuesta intercensal 2015.
2.Descriptivos y varianza municipal
3.Participación electoral Municipal 2012 

'''{r Participacion Municipal, }

```{r, fig.cap=paste("Participación electoral a nivel municipal 2012 mapa"), echo = FALSE, cache = TRUE, warning = FALSE, message = FALSE}
Municipios<- readOGR(dsn = "C:/Proyectos R/TAFA-Book/Datos/Geográficos/Municipios/areas_geoestadisticas_municipales.shp",
                     "areas_geoestadisticas_municipales", encoding = "UTF8") #Municipios nacionales






```



```{r, fig.cap=paste("Participación electoral a nivel municipal 2012 tabla"), echo = FALSE, cache = TRUE}

P2012Mun <- read.csv(file = "C:/Proyectos R/TAFA-Book/Datos/Electorales/P2012Mun.csv")




head(P2012Mun)
library(PerformanceAnalytics)

P2012Mun %>% 
  select(Por_Part, PAN_por, PRI_por, PRD_por, PVEM_por, PT_por, MC_por, NVA_ALIANZA_por) %>%
  chart.Correlation(histogram = TRUE)


JALSECCMUN2015 %>%
  dplyr::select(PAN_por, PRI_por, MC_por, PVEM_por, MORENA_por, Por_Part) %>%
  chart.Correlation(histogram = TRUE)




chart.Correlation(P2012Mun$Por_Part, P2012Mun$PRI_por, P2012Mun$PRD_por)
  
chart
P2012Mun %>% select (Por_Part, PRI_por)




\subsection{Modelos a nivel Estatal}