\section{Capítulo 6 Estudio de Caso; Guadalajara}

Se analizan los resultados electorales para la elección de municipes, concurrente con diputados locales, para el año de 2015 a nivel municipal y sección electoral. Se realiza la comparación la elección Federal 2012 encontrando los principales cambios en participación electoral y tendencias generales del voto. Se presentan resultados y descriptivos de acuerdo a la base pública de resultados 



\subsection{Guadalajara, Descriptivos del voto }

Número de casillas `r nrow(JAL2015)`
Voto total `r sum(JALSECCMUN$VotosTotales)`
Voto total valido `r sum(JALSECCMUN$VotosValidos)`


```{r, fig.cap=paste("Concentración de los votos y participación por municipio"), echo = FALSE, cache = TRUE, warning = FALSE, message = FALSE}
TopMunJal2015  <- JALMUNMUN2015 %>%
  dplyr::select(Municipio, Boletas, Por_Part, Validos_Por, MC_por, PAN_por, PRI_por) %>% #Porcentaje de la lista nominal que tiene cada municipio
  arrange(-Validos_Por) %>%
  top_n(20, Validos_Por)
colnames(TopMunJal2015) <- c("Municipio", "Lista Nominal", "% Participación", "% estatalvalidos" , "% MC", "% PAN", "% PRI")
kable(TopMunJal2015)

```


```{r, fig.cap=paste("Correlación Municipal"), echo = FALSE, cache = TRUE, warning = FALSE, message = FALSE}
JALMUNMUN2015 <-fread(file = "C:/Proyectos R/TAFA-Book/Datos/Electorales/Jalisco/JALMUNMUN.csv")

JALMUNMUN2015 %>%
  dplyr::select(PAN_por, PRI_por, MC_por, PVEM_por, MORENA_por, Por_Part) %>%
  chart.Correlation(histogram = TRUE)
```


```{r, fig.cap=paste("Correlación Seccional"), echo = FALSE, cache = TRUE, warning = FALSE, message = FALSE}
JALSECCMUN2015 <-fread(file = "C:/Proyectos R/TAFA-Book/Datos/Electorales/Jalisco/JALSECCMUN2015.csv")

JALSECCMUN2015 %>%
  dplyr::select(PAN_por, PRI_por, MC_por, PVEM_por, MORENA_por, Por_Part) %>%
  chart.Correlation(histogram = TRUE)
```



Mapa con resultados electorales a nivel municipal para las principales fuerzas políticas y 
```{r, fig.cap=paste("Participación electoral 2015 Municipios"), echo = FALSE, cache = TRUE, warning = FALSE, message = FALSE}

Municipios_Map <- read.csv(file = "Datos/Electorales/Jalisco/MunMapJal2015.csv")

####    etiquetas para los mapas
no_classes <- 6
labels <- c()
quantiles <-quantile(Municipios_Map$Por_Part,
                     probs = seq(0,1,length.out = no_classes + 1 ))
labels <- c()
for(idx in 1:length(quantiles)) {
  labels<-c(labels, paste0(round(quantiles[idx],2),
                           "-",
                           round(quantiles[idx + 1],2)))
}
labels <- labels[1:length(labels)-1]
Municipios_Map$Por_Part2 <- cut(Municipios_Map$Por_Part,
                                        breaks = quantiles, 
                                        labels = labels, 
                                        include.lowest = T)
#####
Plot_Map <- ggplot() +
  geom_polygon(data = Municipios_Map, aes(fill = Por_Part2, 
                                         x = long,
                                         y = lat, 
                                         group = group)) +
  geom_path(data = Municipios_Map, aes( x = long, 
                                       y = lat, 
                                       group = group),
            color = "white", size = 0.2) +
  coord_equal() +
  theme_map() +
  labs( x = NULL, 
        y = NULL, NULL,
        title = "Participación electoral Municipal Guadalajara 2015") +
  theme(legend.position = "bottom") +
  scale_fill_viridis(
    option = "viridis",
    name = "Participación Electoral Municipal Guadalajara 2015",
    discrete = T,
    direction = -1,
    guide = guide_legend(
      keyheight = unit(5, units = "mm"),
      title.position = 'top',
      reverse = T
    ))
Plot_Map
```

Mapa con resultados a nivel sección electoral para Guadalajara y principales municipios urbanos. 

El tamaño de la lista nominal para la elección 2015 


```{r, fig.cap=paste("Mapa de densidad de votos "), echo = FALSE, cache = TRUE, warning = FALSE, message = FALSE}
```

```{r, fig.cap=paste("Resultados electorales Guadalajara"), echo = FALSE, cache = TRUE, warning = FALSE, message = FALSE}
#datos de secciones
#estados 14, municipio 41 
Secciones14 <-readOGR("C:/Proyectos R/Datos-Electorales/Cartografía electoral/14/SECCION.shp", 
                    "SECCION") #6459
Secciones$CVE_SECC<-str_c(str_pad(Secciones$entidad, width =2, "left", "0"),
                          str_pad(Secciones$seccion, width = 4, "left", "0"))
Secciones_Map <- fortify(Secciones, 
                         region = "CVE_SECC")
Secciones_Map$CVE_SECC <- Secciones_Map$id
Secciones_Map<-left_join(x = Secciones_Map, y = P2012SeccEdo, by = "CVE_SECC")
Secciones_Map$Por_PRI <-  ((Secciones_Map$PRI + Secciones_Map$PRI_PVEM) /
                             (Secciones_Map$TOTAL_VOTOS-Secciones_Map$NUM_VOTOS_NULOS))*100
Secciones_Map[is.na(Secciones_Map$Por_PRI),]$Por_PRI <- median(Secciones_Map$Por_PRI,na.rm = TRUE) #imputando el valor de las medianas
Secciones_Map[is.na(Secciones_Map$Por_Participacion),]$Por_Participacion <- median(Secciones_Map$Por_Participacion,na.rm = TRUE) #imputando el valor de las medianas

```

```{r, fig.cap=paste("Resultados electorales Zapopan"), echo = FALSE, cache = TRUE, warning = FALSE, message = FALSE}
```


\subsection{Guadalajara, Sociodemográficos }

Descripción de la población
Ingre


```{r, fig.cap=paste("Ingresos mensuales por escolaridad y sexo ", 3T 2015), echo = FALSE, cache = TRUE, warning = FALSE, message = FALSE}
```


```{r, fig.cap=paste("Ingresos mensuales por Estado de la República, 3T 2015"), echo = FALSE, cache = TRUE, warning = FALSE, message = FALSE}
```

\subsection{Guadalajara, Análisis a nivel vivienda}

Jalisco, de acuerdo a la encuesta Intercensal 2015, tiene xxx vivendas, de las cuales xxxx (%) tienen como jefe del hogar a un hombre y xxx (%) a una mujer. El ingreso promedio de los hogares que tienen como jefe a un hombre es xxx y aquellos que tienen como jefe a una mujer es xxxx. La edad promedio es xxx y xxx . El tamaño promedio del hogar es xxx y xxx, el número promedio de menores de edad y de adultos mayores xxxx, xxxx. 

Cuadro con lo de arriba 


```{r, fig.cap=paste("Intercensal, Personas que reciben ingreso de otro país"), echo = FALSE, cache = TRUE, warning = FALSE, message = FALSE}
```

```{r, fig.cap=paste("Intercensal, Personas que reciben ingresos de programas de gobierno"), echo = FALSE, cache = TRUE, warning = FALSE, message = FALSE}
```




\subsection{Guadalajara, Ingreso }


\subsection{Guadalajara, Modelo a nivel municipal }