\section{Capítulo 6 Estudio de Caso; Guadalajara}

Se analizan los resultados electorales para la elección de municipes, concurrente con diputados locales, para el año de 2015 a nivel municipal y sección electoral. Se realiza la comparación la elección Federal 2012 encontrando los principales cambios en participación electoral y tendencias generales del voto. Se presentan resultados y descriptivos de acuerdo a la base pública de resultados 



\subsection{Guadalajara, Descriptivos del voto }

Descripción del último proceso electoral a nivel estatal correspondiente a la elección del 2015. 

Número de casillas `r nrow(JAL2015)`
Voto total `r sum(JALSECCMUN$VotosTotales)`
Voto total valido `r sum(JALSECCMUN$VotosValidos)`

Se muestra una lista de los principales municipios que acumularon el xx% de la lista nominal en las elecciones del 2015. Se muestra la participación (Votos Válidos / Lista Nominal), la proporción de votos validos del municipio respecto al total de votos válidos y el porcentaje de votos que obtuvieron las principales fuerzas políticas. Se observa que movimiento ciudadano presenta una alta polarización a nivel municipal pero que logra capturar los 11 municipios más importantes. 

```{r, fig.cap=paste("Concentración de los votos y participación por municipio"), echo = FALSE, cache = TRUE, warning = FALSE, message = FALSE}
JALMUNMUN2015 <-fread(file = "C:/Proyectos R/TAFA-Book/Datos/Electorales/Jalisco/JALMUNMUN.csv")#cargar JALMUNMUN
LPM<-c("GUADALAJARA", "ZAPOPAN", "SAN PEDRO TLAQUEPAQUE", "TLAJOMULCO DE ZUÑIGA", "TONALÁ") #lista de los 5 principales municipios
TopMunJal2015  <- JALMUNMUN2015 %>%
  dplyr::select(Municipio, Boletas, Por_Part, Validos_Por, MC_por, PAN_por, PRI_por) %>% #Porcentaje de la lista nominal que tiene cada municipio
  arrange(-Validos_Por) %>%
  top_n(20, Validos_Por)
colnames(TopMunJal2015) <- c("Municipio", "Lista Nominal", "% Participación", "% estatalvalidos" , "% MC", "% PAN", "% PRI")
TopMunJal2015
```


La gráfica muestra puntos, histogramas y correlaciones por parejas de partidos y participación electoral. En los puntos el efecto esperado es una correlación negativa entre el voto de los partidos al ser estos sustitutos. Lo que se aprecia es que PAN y PRI son complementarios, en donde se vota más (o menos) por uno se vota más (o menos) por el otro. En contraste Movimiento Ciudadano (MC) es un partido fuertemente sustituto del PAN (-0.65) y sustituto del PRI (-0.35). La distribución de votos de MC es bimodal (ver histograma) con alto número de municipios con una votación baja. Notoriamente la participación electoral tiene una relación positiva con la votación por el PAN y PRI y negativa con MC, PVEM y MORENA. 


```{r, fig.cap=paste("Correlación Municipal"), echo = FALSE, cache = TRUE, warning = FALSE, message = FALSE}
JALMUNMUN2015 %>%
  dplyr::select(PAN_por, PRI_por, MC_por, PVEM_por, MORENA_por, Por_Part) %>%
  chart.Correlation(histogram = TRUE)
```

Se muestra el mismo ejercicio utilizando secciones electorales con resultados similares. El voto entre MC y PAN-PRI es altamente sustituto. PAN y PRI presentan distribuciones relativamente normales, MC presenta una distribución uniforme con una concentración alrededor del 50% del voto. La participación electoral se relaciona positivamente con el voto por el PAN y con menor tamaño de efecto con el PRI y negativamente con MC. 

```{r, fig.cap=paste("Correlación Seccional"), echo = FALSE, cache = TRUE, warning = FALSE, message = FALSE}
JALSECCMUN2015 <-fread(file = "C:/Proyectos R/TAFA-Book/Datos/Electorales/Jalisco/JALSECCMUN2015.csv")

JALSECCMUN2015 %>%
  dplyr::select(PAN_por, PRI_por, MC_por, PVEM_por, MORENA_por, Por_Part) %>%
  chart.Correlation(histogram = TRUE)
```

Mostramos la participación electoral a nivel municipal en Jalisco, que comprende del 39% al 81% del voto. 

```{r, fig.cap=paste("Participación electoral 2015 Municipios"), echo = FALSE, cache = TRUE, warning = FALSE, message = FALSE}

Municipios_Map <- read.csv(file = "Datos/Electorales/Jalisco/MunMapJal2015.csv")

####    etiquetas para los mapas
no_classes <- 6
labels <- c()
quantiles <-quantile(Municipios_Map$Por_Part,
                     probs = seq(0,1,length.out = no_classes + 1 ))
labels <- c()
for(idx in 1:length(quantiles)) {
  labels<-c(labels, paste0(round(quantiles[idx],2),
                           "-",
                           round(quantiles[idx + 1],2)))
}
labels <- labels[1:length(labels)-1]
Municipios_Map$Por_Part2 <- cut(Municipios_Map$Por_Part,
                                        breaks = quantiles, 
                                        labels = labels, 
                                        include.lowest = T)
#####
Plot_Map <- ggplot() +
  geom_polygon(data = Municipios_Map, aes(fill = Por_Part2, 
                                         x = long,
                                         y = lat, 
                                         group = group)) +
  geom_path(data = Municipios_Map, aes( x = long, 
                                       y = lat, 
                                       group = group),
            color = "white", size = 0.2) +
  coord_equal() +
  theme_map() +
  labs( x = NULL, 
        y = NULL, NULL,
        title = "Participación electoral Municipal Guadalajara 2015") +
  theme(legend.position = "bottom") +
  scale_fill_viridis(
    option = "viridis",
    name = "Participación Electoral Municipal Guadalajara 2015",
    discrete = T,
    direction = -1,
    guide = guide_legend(
      keyheight = unit(5, units = "mm"),
      title.position = 'top',
      reverse = T
    ))
Plot_Map
```

Se muestra un mapa con el "tamaño" o importancia relativa de los municipios de acuerdo a la extensión de su lista nominal. 

```{r, fig.cap=paste("Mapa de densidad de votos "), echo = FALSE, cache = TRUE, warning = FALSE, message = FALSE}
```

Mapa con resultados electorales a nivel municipal de Jalisco

```{r, fig.cap=paste("Resultados electorales Guadalajara"), echo = FALSE, cache = TRUE, warning = FALSE, message = FALSE}
#datos de secciones
#estados 14, municipio 41 
#mandar orden de datos a bases
Secciones14 <-readOGR("C:/Proyectos R/Datos-Electorales/Cartografía electoral/14/SECCION.shp", 
                    "SECCION") #6459
Secciones$CVE_SECC<-str_c(str_pad(Secciones$entidad, width =2, "left", "0"),
                          str_pad(Secciones$seccion, width = 4, "left", "0"))
Secciones_Map <- fortify(Secciones, 
                         region = "CVE_SECC")
Secciones_Map$CVE_SECC <- Secciones_Map$id
Secciones_Map<-left_join(x = Secciones_Map, y = P2012SeccEdo, by = "CVE_SECC")
Secciones_Map$Por_PRI <-  ((Secciones_Map$PRI + Secciones_Map$PRI_PVEM) /
                             (Secciones_Map$TOTAL_VOTOS-Secciones_Map$NUM_VOTOS_NULOS))*100
Secciones_Map[is.na(Secciones_Map$Por_PRI),]$Por_PRI <- median(Secciones_Map$Por_PRI,na.rm = TRUE) #imputando el valor de las medianas
Secciones_Map[is.na(Secciones_Map$Por_Participacion),]$Por_Participacion <- median(Secciones_Map$Por_Participacion,na.rm = TRUE) #imputando el valor de las medianas
```

Mapas con resultados electorales para algunos de los principales municipios 

```{r, fig.cap=paste("Resultados electorales Zapopan"), echo = FALSE, cache = TRUE, warning = FALSE, message = FALSE}
```


\subsection{Jalisco, Sociodemográficos }

Realizamos un análisis de la situación económica de la población en el estado de Jalisco. La información relativa a ingresos por ocupación proviene de la Encuesta Nacional de Empleo (ENOE) para el último trimestre disponible a la elaboración de esta sección, 3er trimestre de 2017. La información a nivel vivienda (datos sobre jefatura de hogar, recibo de remesas) fueron obtenidas a partir de la encuesta Intercensal 2015 que es estadísticamente significativa a nivel Municipal. Los datos de distribución poblacional (pirámide poblacional), fueron calculados utilizando los factores de expansión de la encuesta intercensal y coinciden con las estadísticas oficiales.

El análisis de ingreso aquí presentado es distinto a los oficialmente reportados, aunque se basa en los mismos datos. Los datos comúnmente reportados se refieren a términos como población económicamente activa(PEA) y no activa (PNEA), ocupada, ocupada parcialmente, formal, informal, etc. dado que los porcentajes de estas variables son calculados sobre sub-categorías (ej.formalidad es una proporción de PEA ocupada) no transmiten fácilmente un entendimiento sobre la situación económica de la población y requieren de un análisis que involucre el entendimiento de estas categorías. 

En el análisis que aquí se presenta se utilizan conceptos más básicos. La población que tiene ingresos positivos es aquella que reporta tener ingresos por ocupación mensuales mayores a cero. Una consideración es que la población que afirma no tener ingresos por ocupación no necesariamente se encuentra desocupada, puede encontrarse ocupada en actividades domésticas sin paga, negocios familiares con pago en especie, agricultura de subsistencia, etc. Al considerar toda la población mayor de catorce años y sus ingresos por ocupación, consideramos aquella población que se encuentra estudiando y aquella que no puede trabajar por enfermedad, edad avanzada o cualquier otra causa lo que es una diferencia respecto a los datos oficiales donde no se incluye a esta población en la PEA. 

Si bien se encuentra que existe una disparidad en los ingresos percibidos entre hombres y mujeres, frecuentemente siendo menor el ingreso mensual declarado por mujeres, este es sólo un componente de la disparidad en la vulnerabilidad que se presenta por género. El primer elemento en el análisis de vulnerabilidad en los ingresos por género son las proporciones de población que tiene ingresos por ocupación, este es la primer, y más, relevante brecha de ingreso. Existen múltiples razones por las cuales existe una brecha en la generación de ingresos por ocupación,principalmente la mayor frecuencia de actividades económicas no remuneradas en la población femenina, entre ellas cuidado del hogar, de personas mayores, participación en negocios familiares y agricultura de subsistencia. 

Es importante recalcar que los ingresos por ocupación no son la única fuente de ingresos para las familias, teniendo considerable importancia y alcance los ingresos por transferencias, de programas gubernamentales, remesas nacionales e internacionales. En el caso del programa Prospera la transferencia es asignada a las jefas de familia lo cual, en estos casos potencialmente compensa parcialmente esta vulnerabilidad.

```{r, fig.cap=paste("Piramide poblacional, Encuesta Intercensal 2015"), echo = FALSE, cache = TRUE, warning = FALSE, message = FALSE}

PPJal <- read.csv(file = "Datos/Intercensal/Piramide_Jalisco_2015.csv")

ggplot(data=PPJal) +
  geom_bar(aes(Edad_grupo,Pob,group=Sexo,fill=Sexo), stat = "identity",subset(PPJal,PPJal$Sexo=="Mujer"), width = .8) +
  geom_bar(aes(Edad_grupo,-Pob,group=Sexo,fill=Sexo), stat = "identity",subset(PPJal,PPJal$Sexo=="Hombre"), width = .8) +
  scale_y_continuous(breaks = seq(-400000, 400000, 50000), 
                     labels = paste0(as.character(c(seq(400, 0, -50), seq(50, 400, 50))))) + 
  coord_flip() + 
  scale_fill_brewer(palette = "Set1") + 
  xlab(label = "Edad") + ylab("Población (miles)") + ggtitle("Población Jalisco, Encuesta Intercensal 2015") +
  theme_bw()
rm(PPJal)
read.csv() #vivienda
read.csv() #población

```

Jalisco tiene una población de `r sum(PersonaIC$FACTOR)` habitantes, `r PersonaIC %>% filter(SEXO == "Mujer") %>% select(FACTOR) %>% sum()` mujeres,y  `r PersonaIC %>% filter(SEXO == "Hombre") %>% select(FACTOR) %>% sum()` hombres. Con `r sum(viviendaIC$FACTOR)` viviendas, de las cuales `r ViviendaIC %>% filter(JEFE_SEXO == "Mujer") %>% select(FACTOR) %>% sum()` declaran tener como jefe del hogar a una mujer y `r ViviendaIC %>% filter(JEFE_SEXO == "Hombre") %>% select(FACTOR) %>% sum()` tienen como jefe del hogar a un hombre. 

Hay dos perspectivas posibles respecto a la situación de ingreso. Una es a partir de los ingresos por ocupación de los individuos y la otra es sobre el total de los ingresos que reportan tener las viviendas. La primer perspectiva aclara elementos de distribución y revela disparidades relaativas a las actividades económicas de acuerdo al sexo y a la educación, para este análisis se utiliza la Encuesta Nacional de Ocupación y Empleo(ENOE). La segunda persepectiva es la relativa a los ingresos que reciben los hogares, para esto utilizamos la información producida por la Encuesta Intercensal 2015 (EI2015)

Presentamos una tabla con los ingresos promedio mensuales de los hogares en los principales municipios de acuerdo al sexo del jefe del hogar. En  las viviendas que declaran tener como jefe del hogar a una mujer el ingreso promedio mensual es de `r ViviendaIC %>% filter(INGTRHOG  != "NA" & INGTRHOG != "999999" & JEFE_SEXO =="Mujer") %>% summarise( " " = weighted.mean((INGTRHOG)/3, w = FACTOR))` y aquellas que tienen a un hombre es `r ViviendaIC %>% filter(INGTRHOG  != "NA" & INGTRHOG != "999999" & JEFE_SEXO =="Hombre") %>% summarise( " " = weighted.mean((INGTRHOG)/3, w = FACTOR))`, aquellos hogares con un hombre como jefe del hogar tienen un ingreso 17% mayor. El tamaño promedio del hogar es de `r`



```{r, fig.cap=paste("Tabla con ingresos promedio mensuales de los hogares en Jalisco"), echo = FALSE, cache = TRUE, warning = FALSE, message = FALSE}
ViviendaIC %>% 
  group_by(NOM_MUN, JEFE_SEXO) %>% 
  filter(INGTRHOG  != "NA" & INGTRHOG != "999999") %>% 
           filter(NOM_MUN %in% c("Guadalajara", "Zapopan", "San Pedro Tlaquepaque", 
                                 "Tlajomulco de Zúñiga", "Tonalá")) %>% 
  summarise(Ingreso_promedio_mensual =  weighted.mean((INGTRHOG)/3, w = FACTOR))


INGVIV <- ViviendaIC %>% 
  group_by(NOM_MUN, JEFE_SEXO) %>% 
  filter(INGTRHOG  != "NA" & INGTRHOG != "999999") %>% 
           filter(NOM_MUN %in% c("Guadalajara", "Zapopan", "San Pedro Tlaquepaque", 
                                 "Tlajomulco de Zúñiga", "Tonalá")) %>% 
  summarise(Ingreso_promedio_mensual =  weighted.mean((INGTRHOG)/3, w = FACTOR),
            Integrantes_Promedio = weighted.mean(NUMPERS, w =FACTOR))

INGVIV$Promedio_por_integrante <- INGVIV$Ingreso_promedio_mensual/INGVIV$Integrantes_Promedio

head(ViviendaIC)

table(ViviendaIC$NUMPERS)

```



```{r, fig.cap=paste("Mapa con ingresos promedio"), echo = FALSE, cache = TRUE, warning = FALSE, message = FALSE}

```


```{r, fig.cap=paste("Personas que reportan no recibir ingreso"), echo = FALSE, cache = TRUE, warning = FALSE, message = FALSE}
```



Análisis de personas que reportan ingresos positivos.


```{r, fig.cap=paste("Ingresos por ocupación mensuales por escolaridad y sexo, ENOE Jalisco ", 3T 2017), echo = FALSE, cache = TRUE, warning = FALSE, message = FALSE}
ENOE <- read.csv(file = "Datos/ENOE/Sociodemografico/Formateados CSV/Sdem317.csv")
ENOEB <- ENOE[ENOE$EDA <=75,] #ENOEB restringe la edad de 14 a 75 años para comparación de ingreso salarial 
ENOEB <- ENOEB[ENOEB$INGOCUP >0,]#ojo
ENOEB %>%
  filter(CS_P13_1 == c("Ninguna", "Primaria", "Secundaria", "Preparatoria o bach", "Carrera técnica", "Profesional"))

IngresoOcup <- ggplot(filter(.data = ENOEB, CS_P13_1 == c("Ninguna", "Primaria", "Secundaria", "Preparatoria o bach", "Carrera técnica", "Profesional")), 
                      aes(EDA, INGOCUP, color = SEX)) #edad, Ingreso mensual, sexo, todas las escolaridades 
IngresoOcup <- IngresoOcup + geom_smooth(aes(weight = FAC))
IngresoOcup <- IngresoOcup + xlab("Edad (14 a 75 años)") +ylab("Ingreso Mensual")  + ggtitle("Ingreso Mensual declarado por  Sexo(ENOE, II 2015) ")

IngresoOcup + facet_wrap(~CS_P13_1) + geom_jitter(alpha = 0.01) + coord_cartesian( xlim = c(0, 75), ylim = c(0, 25000))#
```


```{r, fig.cap=paste("Ingresos mensuales por Estado de la república", 3T 2017, echo = FALSE, cache = TRUE, warning = FALSE, message = FALSE}
IngresoOcup + facet_wrap(~Estado) #Por Estado 
```

\subsection{Guadalajara, Análisis a nivel vivienda}


```{r, fig.cap=paste("Intercensal, Personas que reciben ingreso de otro país"), echo = FALSE, cache = TRUE, warning = FALSE, message = FALSE}

```

```{r, fig.cap=paste("Intercensal, Personas que reciben ingresos de programas de gobierno"), echo = FALSE, cache = TRUE, warning = FALSE, message = FALSE}
```

```{r, fig.cap=paste("Intercensal, Jefas de Familia"), echo = FALSE, cache = TRUE, warning = FALSE, message = FALSE}
```


\subsection{Guadalajara, Ingreso }


\subsection{Guadalajara, Modelo a nivel municipal }