\section {Capítulo 3 Análisis Exploratorio}

\subsection{Participación Electoral a nivel Estatal 2012, 2015}

Determinantes de la participación electoral en la literatura. 
Elecciones concurrentes.
#Elección 2012 Nacional



\subsubsection{Prueba  de subsubsección}





```{r, include  = FALSE, cache = TRUE}

```

Se analizan resultados electorales de 3 elecciones federales 2000, 2006 y 2012. La lista nominal 

2000 no incluye lista nominal
2006 si tiene lista nominal, 2474 municipios, revisar porqué, quitar voto en el extranjero 
2012 2446 municipios en México en el 2012
quitar  Municipio "Voto en el Extranjero"





```{r PE 2006, echo = FALSE, cache = TRUE}
P2006Secc %>% 
  group_by(NOMBRE_ESTADO) %>%
  summarise(Lista_Nominal = sum(LISTA_NOMINAL),
            Voto_Total = sum(TOTAL_VOTOS)) %>%
  mutate(Por_Participacion = (Voto_Total/Lista_Nominal)*100) %>%
  kable(digits = 1, format = "latex", 
        format.args = list(big.mark = ","), 
        caption = "Participación electoral Estatal 2006") 
```



1.Cambio de la variación total
2. Estados con mayor variación
3. Condensar en una tabla
```{r PE 2012, echo = FALSE, cache = TRUE}
P2012Secc %>% 
  group_by(NOMBRE_ESTADO) %>%
  summarise(Lista_Nominal = sum(LISTA_NOMINAL, na.rm = TRUE),
            Voto_Total = sum(TOTAL_VOTOS, na.rm =TRUE)) %>%
  mutate(Por_Participacion = (Voto_Total/Lista_Nominal)*100) %>%
  kable(digits = 1, format = "latex", 
        format.args = list(big.mark = ","), 
        caption = "Participación electoral Estatal 2012") 
```
1. varianza de la participación
2. correlaciones del voto 
3. cambios en la votación promedio por municipio
4. cambios en las votaciones de secciones electorales
5. modelo con competencia electoral como variable
6. integrar demográficos
7. Relación entre participación electoral y voto por algún partido 
```{r Dispersión Seccional del voto, echo=FALSE, cache = TRUE}


head(P2012Secc)
```


\subsection{Participación Electoral a nivel Municipal}


\subsection{Participación Electoral a nivel Municipal}